臺灣新竹地方法院民事判決  
108年度訴字第209號
原      告  李英潘  
被      告  李秀琴  
上列當事人間返還不當得利事件，本院於民國109 年12月7日辯
論終結，判決如下：
　　主      文
原告之訴駁回。
訴訟費用由原告負擔。
　　事實及理由
壹、程序方面：
　　按訴狀送達後，原告不得將原訴變更或追加他訴，但擴張或
    減縮應受判決事項之聲明者，不在此限，民事訴訟法第255
    條第1 項第3 款定有明文。查原告起訴時請求被告應給付原
    告新臺幣（下同）550 萬元，並自民國96年12月20日起至清
    償日止，按年息百分之5 計算之利息。嗣原告變更聲明為：
    被告應給付原告766 萬元，及自96年12月20日起至清償日止
    ，按年息百分之5 計算之利息（見本院卷第78頁）。核屬擴
    張應受判決事項之聲明，揆諸前開規定，並無不合，應予准
    許。
貳、實體方面：
一、原告主張：其於95年5 月至同年6月5日間，借用被告帳戶參
    與訴外人曾淑菁主持俗稱台股指數簽賭，賭博之方式為：以
    臺灣股票加權指數之漲跌為賭博標的，以「口」為單位向簽
    賭站下單買賣，並以買入與賣出時之差額點數乘以200元換
    算輸贏之金額，每週由簽賭站之業務員陳慧君與被告結算輸
    贏金額後，被告再向原告收取或給付款項。95年6月2日原告
    以被告名義留倉100口，買入之指數6908點，收盤指數6967
    點，賭贏118萬元（100 口×59點×200元）。95年6月5日下跌
    達289點，依簽賭站之規則，下跌200點時就會強制平倉（俗
    稱斷頭），原告因此賭輸400萬元（200點×100口×200元），
    輸贏互抵後原告應給付282 萬元予被告（400萬元－118萬元
    ），償還其與陳慧君結算時給付之款項。詎被告與陳慧君結
    算後，未向原告說明處理方式，原告誤以為積欠被告1,000
    多萬元，於95年6 月19日將名下所有新竹縣○○鎮○○段○○段○○
    ○00000○000○00000地號土地（重測後為○○段0000、0000、00
    00地號土地）設定最高限額抵押予被告，擔保債權1,000萬
    元。被告則在95年7月12日向新竹國際商業銀行（下稱新竹
    商銀；現已合併為渣打國際商業銀行）貸款460 萬元，並由
    原告分期償還本息，原告於95年8月14日至96年12月20日間
    陸續為被告向新竹商銀（清償本金1,797,749元及利息140,1
    27元，迄96年12月20日清償完畢；又於96年1月3日、96年2
    月15日分別給付現金35萬元、70萬元予被告；之後原告因將
    土地賣給訴外人李亮，所得價金由李亮之關西郵局分別於96
    年10月30日、96年11月15日匯款550萬元、200萬元予被告，
    上開金額已達10,487,876元，然而原告實際應付金額僅為28
    2 萬元。其餘款項7,667,876元（10,487,876—2,820,000）
    則為被告之溢收款，其保有並無法律上之原因，應返還予原
    告。爰依民法第179條之規定提起本件訴訟，請求被告給付
    其中之766 萬元，並聲明：被告應給付原告766萬元，及自9
    6年12月20日起至清償日止按年息百分之5 計算之利息。
二、被告則以：其出借簽賭站之帳戶供原告參與臺灣股票加權指
    數賭博，95年6月9日結算時，因為原告與簽賭站沒有設停損
    點，輸掉大筆款項，簽賭站業務員陳慧君帶人來催討款項，
    原告不接電話拒絕出面，陳慧君向其索要1,175 萬元，其大
    概知道是這個金額，遂與簽賭站之人員約定3日後給付，並
    簽發185萬元之本票1張及330萬元之本票3張合計1,175萬元
    予陳慧君。嗣後原告提議以其所有新竹縣○○鎮○○段0000○000
    0○0000地號土地設定最高限額抵押權（擔保金額1,000萬元
    ）予被告，並由被告將所有之不動產設定抵押權，向新竹商
    銀及第一銀行借款，借得之款項則以提款單交給陳慧君清償
    原告之賭債，然因仍不足清償，最後一張330萬元本票到期
    時，其與陳慧君協議取回本票，再簽發10張33萬元之支票，
    分10個月向陳慧君給付，原告亦在支票上背書。被告代為清
    償原告積欠簽賭站之債務後，原告再償還被告，清償完畢則
    塗銷上開最高限額抵押權之設定。原告給付之1,175 萬元都
    交給陳慧君，該等款項都是原告自己賭博輸掉的錢，其無須
    返還等語，資為抗辯。爰答辯聲明：原告之訴駁回。
三、兩造不爭執事項：
㈠、訴外人曾淑菁、林文雄與陳信嘉，共同意圖營利，基於供給
    賭博場所及聚眾賭博等犯意聯絡，自94年12月間起至95年10
    月間止，在曾淑菁位於新竹市○○區○○路00巷0弄00號住處內
    ，推由曾淑菁主持俗稱台股指數簽賭站，以政府之期貨盤漲
    跌當作賭博之工具，而林文雄以50%之輸贏比例分擔；曾淑
    菁以比40%之輸贏比例分擔；陳信嘉則以10%之輸贏比例分擔
    ，入股該簽賭站，曾淑菁則以每月1萬5,000元之代價僱用訴
    外人陳慧君負責接受客戶電話下單，嗣即以當日臺灣股票市
    場加權指數漲跌為賭注，每漲跌1點輸贏為200元，接受不特
    定賭客以電話，或係自行到場，各以不特定賭資下單簽注與
    之對賭，並由曾淑菁各向賭客收取1口400元之手續費，再與
    被告林文雄、陳信嘉朋分所獲，其等所涉賭博犯行，業經臺
    灣新竹地方檢察署檢察官於96年4月18日以96年度偵字第628
    號、96年度偵字第2136號為緩起訴處分。
㈡、原告於95年5月22日至同年6月5日期間，借用被告帳戶向曾淑
    菁經營之前揭台股指數簽賭站簽賭，原告於前揭期間賭輸款
    項，經由被告代償予曾淑菁經營之簽賭站，原告並於95年6
    月19日提供其名下之新竹縣○○鎮○○段○○段○○○00000○000○000
    00地號土地（重測後為○○段0000、0000、0000地號土地）設
    定1,000萬元最高限額抵押權予被告；原告嗣後將前揭3筆土
    地出售予訴外人李亮，得款後清償欠款予被告，並塗銷最高
    限額抵押權之設定（見本院卷第189至199頁、第245頁）。
㈢、被告曾於95年7 月12日（兩造誤認為95年7 月15日）向新竹
    商銀貸款460 萬元（見本院卷第273頁）。
㈣、原告曾經於96年10月30日給付550 萬元予被告（見本院卷第9
    7頁）。
四、本院協同兩造整理爭點如下：
　　原告主張其於95年5月22日至同年6月5日期間賭輸款項僅為2
    82萬元（200點×100口×200元＝400萬元，400萬元一118萬元＝
    282萬元），惟誤支付10,487,876元予被告，依民法第179條
    之規定，請求被告返還7,660,000元，有無理由？
五、得心證之理由：
㈠、原告於95年5月22日至同年6月5日期間，借用被告帳戶向曾淑
    菁經營之台股指數簽賭站簽賭，原告於前揭期間賭輸款項，
    經由被告代償予曾淑菁經營之簽賭站，原告再給付款項予被
    告等情，及原告曾經於96年10月30日給付被告550萬元，均
    為兩造所不爭執之事實（見不爭執事項㈡）。原告另主張其
    曾於95年8月14日至96年12月20日陸續為被告清償新竹商銀
    貸款之本金1,797,749元及利息140,127元；並於96年1月3日
    、96年2月15日分別給付現金35萬元、70萬元予被告；且原
    告將土地賣給訴外人李亮，所得價金由李亮之關西郵局帳戶
    分別於96年10月30日、96年11月15日匯款550萬元、200萬元
    予被告，是自95年6月5日起至96年12月20日止，總計給付被
    告之款項已達10,487,876元等情（1,797,749+140,127+350,
    000+700,000+5,500,000+2,000,000），則為被告所否認，
    並抗辯：原告有給付現金給伊，也有將訴外人李亮給付之款
    項匯款給伊，當時是與原告一起湊錢給訴外人陳慧君，金額
    已經不記得等語。經查：
  １兩造雖不爭執被告曾於95年7月15日向新竹商銀貸款460萬元 
    （見不爭執事項㈢），惟經本院向渣打國際商業銀行（新竹
    商銀現已合併為渣打國際商業銀行，下稱渣打銀行）函詢該
    筆貸款之還款方式，渣打銀行函覆：95年10月31日、96年2
    月15日、96年9月29日、96年10月30日之還款因年代久遠無
    法查明還款方式，其餘各筆均係自被告本人之活期存款帳戶
    轉出繳納等語（見本院卷第109頁）。原告雖主張被告之渣
    打銀行活期存款帳戶存摺由其保管，因此上開款項係由其繳
    納乙節，然無證據可資證明。故原告主張其清償被告於新竹
    商銀之貸款，被告因此受有1,937,876元之利益（本金1,797
    ,749元+利息140,127元）云云，難認有據。
　２原告主張其於96年1月3日、96年2月15日分別給付現金35萬元
    、70萬元予被告云云，並未提出證據以實其說，亦無可採。
　３原告主張其出售新竹縣○○鎮○○段○○段○○○00000○000○00000地
    號土地予訴外人李亮，並於96年11月15日將李亮支付之200
    萬元買賣價款轉付予被告云云。惟查，依訴外人李亮於關西
    郵局開設之存簿儲金帳戶歷史交易清單（見本院卷第97頁）
    ，固可見當日李亮郵局帳戶有250萬元之支出、交易摘要為
    ：提轉匯兌等情，惟該筆款項與原告主張之200萬元金額不
    符，且經本院函詢中華郵政股份有限公司（下稱中華郵政）
    ，中華郵政函覆：該筆250萬元之匯款因當時提款資料建檔
    不完全，無法得知匯入何金融機構，此有中華郵政新竹郵局
    函文存卷可參（見本院卷第139頁），是原告亦無法證明被
    告確有收受該筆李亮關西郵局帳戶提轉匯兌之200萬元款項
    。
　４綜上，原告雖主張其於95年6月5日至96年12月20日期間，共
    給付被告10,487,876元云云，然除被告不爭執收受之550萬
    元外，原告均未能舉證證明曾給付該等款項。
㈡、按不當得利依其類型可區分為「給付型之不當得利」與「非
    給付型不當得利」，前者係基於受損人之給付而發生之不當
    得利，後者乃由於給付以外之行為（受損人、受益人、第三
    人之行為）或法律規定或事件所成立之不當得利。在「給付
    型之不當得利」應由主張不當得利返還請求權人（受損人）
    ，就不當得利成立要件中之「無法律上之原因」負舉證責任
    （最高法院109年度台上字第464號判決意旨參照）。查被告
    所受之550萬元利益，係基於原告之給付而取得，揆諸上開
    最高法院判決意旨，自應由原告就被告受領該等款項無法律
    上之原因，負舉證責任。
㈢、原告主張其於95年6月2日借用被告帳戶向曾淑菁經營之簽賭
    站留倉100口，賭贏118萬元，嗣於95年6月5日因台灣股票加
    權指數下跌超過200點時遭強制平倉賭輸400萬元，因而僅需
    給付被告代為向簽賭站清償之282萬元（4,000,000-1,180,0
    00）云云，被告則抗辯原告當時持有185口，且未與簽賭站
    約定漲跌200點停損，故累積賭輸一千餘萬元，後來兩造一
    起交付1,175萬元予簽賭站負責收款之陳慧君等情。經查，
    證人陳慧君證稱：伊於94至95年間，受雇於曾淑菁、林文雄
    之簽賭站，有負責向投注之賭客收取款項，賭客也會把賭輸
    的錢交由伊轉交老闆；兩造中向簽賭站下注的是被告，輸贏
    的款項也是交付被告或向被告收取；伊曾聽被告說原告有下
    注，但是被告下注的金額中有哪些是原告請被告代為下注，
    伊並不知道；95年6月間之交易資料已經沒有了，不知道是
    在檢察官那裏，還是已經不見；簽賭站的規則，就如同證券
    商一樣，漲跌超過200點，就會強制平倉，但是95年6月5日
    時，被告有無因此遭強制平倉，伊不知道，而且時間也太久
    了；被告當時輸輸贏贏，金額伊不知道；兩造於95年時均未
    對簽賭站之結算金額表示異議，直到108年時才說金額不正
    確，伊向兩造表示：當天就應該結算清楚等語（見本院卷第
    167至175頁）。依證人陳慧君之證述，固堪認原告主張該簽
    賭站於指數下跌達200點即會強制平倉之規則屬實，惟原告
    於95年6月5日當週下注之金額（即購買之口數）及其遭強制
    平倉之後，有無再下注造成累積之虧損等事實，均難以認定
    ，且原告另主張其與簽賭站口頭約定下注之上限為100口云
    云，亦全無證據可憑。是以，原告未能證明其於95年6月5日
    當週因賭博積欠簽賭站而由被告代償債務之確切金額，則其
    主張僅賭輸282萬元，被告溢收760餘萬元云云，並無可採。
㈣、況且，原告於95年6月19日提供其名下之新竹縣○○鎮○○段○○段
    ○○○00000○000○00000地號土地（重測後為○○段0000、0000、
    0000地號土地）設定1,000萬元最高限額抵押權予被告，嗣
    將前揭3筆土地出售予訴外人李亮，於96年10月30日得款後
    清償欠款予被告，並塗銷最高限額抵押權之設定，此為兩造
    不爭執之事實（見不爭執事項㈡、㈣）。依上可知，原告因簽
    賭而積欠簽賭站債務，至原告將訴外人李亮給付之土地價金
    轉交被告，已經過1年餘，臺灣股票加權指數之漲跌極易查
    得，原告於此充裕期間當可自行計算輸贏金額後，向被告或
    簽賭站核對帳目，如有疑義當立即向被告查明，若非確有欠
    款，衡情自無陸續給付被告款項，並提供土地予被告設定最
    高限額抵押權，更進一步清償被告代為墊付簽賭站款項之可
    能。惟查，被告於前揭期間並未拒絕給付款項與設定抵押權
    ，亦未透過陳慧君向簽賭站反應結算金額有誤，自可推知原
    告當時已同意被告所稱與簽賭站結算之債務金額，其主張當
    時不知簽賭站有強制平倉之規則，係因誤認欠被告1,000多
    萬元才同意給付款項、提供土地設定最高限額抵押權予被告
    云云，實與常情有違，難認可採。
㈤、被告抗辯其代償原告積欠簽賭站之債務，係先以自己名義簽
    發發票日分別為95年6月15日、95年7月9日、95年8月9日、9
    5年9月9日，票面金額共計1,175萬元之4張本票，嗣後陳慧
    君向其提示上開本票，其再付款予陳慧君等情，業據其提出
    本票存根4張為證（見本院卷第123頁）；被告並抗辯上開發
    票日為95年9月9日之330萬元本票到期時，因兩造均無力清
    償，由其與簽賭站人員協商後，取回330萬元本票，改簽發1
    0張33萬元本票分10個月清償，原告亦於本票上背書等情，
    此有支票影本9張在卷可查（被告抗辯另有1張支票其付款後
    已經取回；見本院卷第201至217頁），且原告亦不爭執於面
    額33萬元之10張支票背書，並自承相信被告將此筆款項給付
    予簽賭站等情（見本院卷第230頁）；又原告自承背書之上
    開支票發票日為95年10月9日至96年6月9日，亦與被告抗辯9
    5年9月9日之330萬元本票到期無力清償，因此改簽發本票分
    期給付簽賭站之日期相符；再參諸被告於95年7月12日向新
    竹商銀貸款460萬元，且於撥款當日及同年7月13日、7月14
    日、7月17日共轉帳支出4,554,000元，此有被告之渣打銀行
    活期存款帳戶交易明細在卷可稽（見本院卷第273頁），亦
    堪佐證被告上開抗辯。從而，被告就其將原告給付之款項用
    於代償原告積欠簽賭站之債務乙節，已提出合於事理之說明
    ，並有上開證據可資參照。雖依渣打銀行以109年11月19日
    渣打商銀自第0000000000號函覆，前揭貸款轉出之交易傳票
    已逾保留期限，故無法查得收款人之資料（見本院卷第297
    頁），致本院無從逐一核對被告代原告清償簽賭站各筆款項
    之實際金額，惟原告既未能舉證證明其實際給付予簽賭站之
    確切金額，業如前述，因此亦不影響本件判決之結果。
六、綜上所述，原告未能舉證證明其借用被告帳戶賭輸之款項金
    額，亦未能證明實際給付被告之款項金額，因此未能證明被
    告自承收受之550萬元係屬於無法律上之原因而受利益，故
    其依民法第179 條之規定，請求被告給付766 萬元，及自96
    年12月20日起至清償日止按年息百分之5 計算之利息，為無
    理由，應予駁回。
七、兩造其餘主張陳述及所提之證據，經本院審酌後，認均不足
    以影響本判決之結果，均毋庸再予論述，附此敘明。
八、據上論結，原告之訴為無理由，依民事訴訟法第78條，判決
    如主文。
中　　華　　民　　國　　109 　年　　12　　月　　30　　日
　　　　　　　　　民事第一庭審判長法　　官  吳靜怡
　　　　　　　　　　　　　　　　　法　　官  張百見
　　　　　　　　　　　　　　　　　法　　官  李宇璿
以上正本係照原本作成。　　　　　　　　　　　　　
如對本判決上訴，須於判決送達後 20 日內向本院提出上訴狀。
如委任律師提起上訴者，應一併繳納上訴審裁判費。
中　　華　　民　　國　　109 　年　　12　　月　　30　　日
                                  書 記 官  王恬如